最高法院刑事判決　　　　　　　九十四年度台上字第二一八號
　　上 訴 人　台灣高等法院台中分院檢察署檢察官
　　被　　告　丁○○
　　　　　　　戊○○
　　　　　　　　　　　號3樓
　　　　　　　乙○○
　　　　　　　丙○○
　　　　　　　甲○○
　　　　　　　己○○
上列上訴人因被告等違反貪污治罪條例案件，不服台灣高等法院
台中分院中華民國九十二年九月三十日第二審更審判決（九十一
年度重上更(二)字第二○九號，起訴案號：台灣台中地方法院檢察
署八十五年度偵字第六五八號）， 提起上訴，本院判決如下：
    主  文
原判決撤銷，發回台灣高等法院台中分院。
    理  由
本件原判決以公訴意旨略稱：被告丁○○、甲○○各任職行政院
國軍退除役官兵輔導委員會（下稱退輔會）福壽山農場副場長及
技術員，負責承辦及綜理該農場種蒜請購業務，為依據法令從事
公務之人員，被告戊○○、己○○分別為台灣省梨山地區合作農
場聯合會（下稱聯合會）之理事主席及總經理，承受該聯合會會
員委託經辦種蒜請購業務，被告乙○○、丙○○兄弟係在梨山地
區種植及承銷蔬菜之菜農。緣自民國八十三年三月起，台灣省農
會（下稱省農會）及行政院農業委員會與台灣省農林廳就種植用
種蒜專案進口相關作業規定，邀集全省各用蒜之農業機構，籌組
「種植用大（青）蒜種專案進口業務執行小組」，協助省農會辦
理種蒜之選擇、進口時機、售價之訂定、糾紛之解決及議定銷售
對象資格與條件等項，嗣於八十三年七月間，由該執行小組決議
訂定「台灣省農會承辦種植用大（青）蒜種蒜進口供應作業細則
」，報請台灣省農林廳核備實施。依該作業細則規定，福壽山農
場及聯合會（該二單位均屬執行小組成員）申購種蒜時，須取得
其等主管機關退輔會及台灣省合作事業管理處（下稱省合管處）
之申購種植面積、數量同意函，且每公頃種蒜供配數量為一千公
斤，而相關單位受理會員申購時，應按每公斤新台幣（下同）二
十元標準收取預約金，另依該執行小組第三次會議決議，種蒜每
公斤售價訂為七十元，預約金降為每公斤十元。又種蒜進口屬政
策上之專案進口性質，非一般廠商可自由申請進口的產品。被告
等六人基於共同犯意聯絡，因約定合夥承購種蒜，以轉售梨山地
區蒜農種植及藉機外流售予食用市場牟利，謀議以聯合會為會員
申購者名義，騙取種蒜進口權利。事後，即由乙○○冒用該聯合
會會員名義，偽造不實農民申購種蒜資料，總重量為五百八十一
公噸，並由知情之戊○○與己○○據以彙整，於八十三年十月間
，報請省合管處同意後，由該處代向省農會提出申購，省農會審
查後，僅同意聯合會申購四百八十公噸。而福壽山農場於八十一
、八十二年間，均曾為轄內農民申購種蒜，但因有承購者將種蒜
外流食用市場牟利遭檢舉，以致該農場就八十三年度之種蒜（應
於八十四年春季種植）無意申購，惟丙○○為恐無種蒜種植及轉
售牟利，乃於八十三年十一月間，拜託丁○○以福壽山農場名義
，向聯合會調撥種蒜，並允於事成後將給付丁○○賄賂，丁○○
明知戊○○、乙○○係合夥假聯合會名義申購種蒜牟利，且當時
已逾申購期限，該農場無法再補辦申購，竟基於不法意圖，同意
丙○○之提議，一方面指示甲○○與丙○○配合辦理種蒜申購手
續以資圖利，另方面私下與戊○○、乙○○以公告價格調撥種蒜
，規避請購程序圖利。甲○○受丁○○指示辦理種蒜業務後，丙
○○亦與甲○○約定事成後會給予賄賂，故甲○○除按程序受理
該農場農戶申請外，亦放任丙○○冒用其他農戶申購種蒜牟利，
經合計該農場一般蒜農及丙○○所需種蒜數量約為一百三十餘公
噸，惟聯合會僅允調撥八十公噸。丁○○又意圖使戊○○、乙○
○及丙○○三人減低週轉金之負擔，竟指示甲○○繼續配合丙○
○，按受理訂購數量，向訂購蒜農收費，其收費標準更違反上述
執行小組之決議，完全聽任戊○○與乙○○二人將種蒜價格提高
為每公斤七十五元（即每公斤加收五元之手續費），先收取四十
元預約金，直到八十四年二月初，點交種蒜予不知情之農戶時，
再告以僅獲配訂購數量之六成，並以六成數量結清貨款。期間丁
○○依丙○○等人要求，在甲○○收取預約金及尾款後，違規指
示甲○○將經收款項免繳入該農場會計部門，逕行繳交丙○○受
領支用。至種蒜分配部分，甲○○依丁○○指示配合丙○○予以
處分，扣除部分農戶確為自行種植需求予以領購外，餘均由丙○
○領取種植及轉售牟利。事後丙○○於八十四年二月下旬，依約
定分別致送丁○○三十萬元、甲○○五萬元之賄賂，惟因退輔會
政風人員曾接獲檢舉，於同年月初，已至福壽山農場調查種蒜業
務有無涉及不法，丁○○、甲○○唯恐事發，乃將賄款退還丙○
○等情。因認丁○○、甲○○牽連涉犯行使偽造私文書及對於違
背職務之行為收受賄賂罪嫌，戊○○、己○○、乙○○、丙○○
牽連涉犯行使偽造私文書及交付賄賂罪嫌。經審理結果，認被告
等六人犯罪均不能證明，因而撤銷第一審關於論處丁○○、甲○
○共同依據法令從事公務之人員，對於違背職務之行為，收受賄
賂罪刑部分，及論處丙○○交付賄賂罪刑部分之判決，改判諭知
渠等三人無罪；並維持第一審關於諭知戊○○、己○○、乙○○
無罪部分之判決，駁回檢察官對彼三人部分之第二審上訴。固非
無見。
惟查：(一)、原判決理由係以丁○○、甲○○、丙○○及證人蘇美
容就賄款部分之供述綜合判斷，雖足認丙○○確曾分別交付三十
萬元及五萬元予丁○○（交其配偶蘇美容）、甲○○二人，但遭
渠等退還，因認丁○○、甲○○及丙○○間是否有交付賄賂之期
約，即是否有意思上之合致，或僅係丙○○單方面之意思表示，
依上開三人供述證據，尚未達確信程度，仍有合理可疑，而為有
利於丁○○、甲○○及丙○○三人之判斷（原判決第二十四、二
十五頁）。然丁○○於八十四年十二月十日在法務部調查局台中
縣調查站（下稱台中縣調查站）調查時供稱八十三年十一月間，
因食用蒜市場需貨甚急，價格暴漲，丙○○乃拜託伊，利用福壽
山農場名義向聯合會調撥種蒜，若順利取得種蒜，且渠能從中生
利後，會給伊一些酬謝費用，伊同意後，即主動與戊○○、乙○
○協議，並獲彼等同意勻撥八十噸種蒜予福壽山農場，故伊才會
交代甲○○接辦種蒜業務，並由丙○○從旁協助甲○○（見六五
八號偵卷第一宗第十四頁）；而丙○○於同日調查時亦稱在事前
，伊向丁○○拜託請購種蒜及拜託甲○○協助處理種蒜請購業務
時，伊僅口頭向彼等表示事成後伊會給彼等一些費用以為酬謝，
但並未與彼等約定確實酬謝款項數額，事成之後，伊即從收取之
四十萬元手續費中勻出三十萬元給丁○○、五萬元給甲○○作為
酬謝之費用等語；甲○○於同年十一月三日在台中縣調查站調查
時復稱八十四年元月間，丙○○即曾向伊表示，希望伊辦理種蒜
業務時能多與其配合，且在處理相關業務時能配合渠要求儘快處
理，事後會給伊一些費用以為酬謝，嗣伊應收繳若干預約金、尾
款及如何將收繳款項交予丙○○等等，均依丁○○指示及丙○○
要求作業，直到八十四年二月下旬某日上午，丙○○在其農場場
部辦公室外廣場，拿乙包紅包（未封口）交伊等語（見同上偵卷
第二十一頁、他卷第八十六頁背面）。則彼三人所供倘若不虛，
似徵丙○○與丁○○，及與甲○○間，事先就種蒜調撥之事完成
後將交付賄賂乙節，分別已有意思合致，而非祇係丙○○個人單
方面之意思表示而已。原判決認丁○○、甲○○與丙○○間，並
無收付賄賂之期約，即不無研求之餘地。且丁○○上開坦承與丙
○○期約賄賂之供詞，既係在其自由意志下所為，原判決就該項
自白之供詞究有何瑕疵，而不足採信之理由，未為必要之說明，
徒以戚某嗣私下曾致函調查人員，及於審判中表示「伊從未想過
要得到什麼好處之念頭」之語，遂將該項不利之供詞予以摒棄不
採（見原判決第二十七頁），此項證據取捨自由判斷職權之行使
未免與論理法則有悖。(二)、原判決理由係以本案既經福壽山農場
以其名義向聯合會請求調撥種蒜，非直接向省農會申購，即無上
開作業細則每公斤繳交二十元預約金予省農會規定之適用。調撥
種蒜在性質上既屬民法上買賣契約，基於聯絡方便及事實上對種
蒜採購程序上之了解，由聯合會委託私人即乙○○負責實際聯絡
工作，其性質屬民法委任契約，福壽山農場以其名義向聯合會請
求調撥種蒜，性質上應屬民法上之買賣契約，既為合法買賣，當
時為增加運送成本支出之考量下，將售予福壽山農場之種蒜價格
調高為每公斤七十五元，較省農會牌告價格每公斤七十元為高，
係基於私法自治、契約自由原則，應無不法可言。且省農會八十
五年八月二十七日台農供資字第二三五六號函亦稱：「種蒜自倉
庫提出後運至梨山地區○○於路途較遠，故運費及途中之耗損概
由聯合會負擔，可否加收手續費，應由聯合會與農民自行約定」
。而乙○○及戊○○鑑於以往買方出爾反爾之經驗，避免申購農
民毀約不提貨而虧損，要求先繳每公斤四十元之預約金，較之執
行小組所頒上開種蒜進口供應作業細則規定之每公斤二十元，及
執行小組第三次會議決議之每公斤十元為高，其意係在加強申購
農民履約之意願，因成交價不變，基於契約自由原則，且福壽山
農場非聯合會之會員，其買賣條件自無由比照其他會員之標準，
就此亦無其他違法可言。因而為有利於被告等之判斷（見原判決
第二十、二十一頁）。然依台灣省農會承辦種植用大（青）蒜種
蒜進口供應作業細則規定內容觀之，該細則係依據經行政院農業
委員會同意備查之「種植用大（青）蒜種蒜專案進口作業要點」
第五條規定，為切實執行進口種植用大蒜球避免流為食用，增進
農會加強供配會員作業而訂定。其對種蒜之申購資格、條件，期
限、進口種蒜用途，且需經檢驗等均設有一定限制，並由依該細
則所組織各級農會業務執行小組，就種蒜之價格、預約金等為統
一之訂定，再報請農政機關核備實施（見偵卷第五十一頁）。則
有關種蒜之進口、配售對象、條件、價格等所為各項限制，似均
不無具有一定農業政策上之考量因素，而有以政府公權力為相當
介入必要。是就其買賣之對象、售價之訂定等項，可否一概認屬
私法自治、契約自由之範疇？復頗值研酌。況省農會上開復函既
謂種蒜之價格可否加收手續費，應由聯合會與農民自行約定，則
聯合會就此，以及究應加收若干金額，既未與其會員蒜農取得共
識，獲其同意，乃片面向農民每公斤加收五元及違背執行小組之
決議，將預約金提高為四十元，此舉是否合於私法自治、契約自
由原則？亦不無疑問。再福壽山農場係在種蒜申購逾期後，私下
向聯合會要求調撥種蒜，據退輔會復函既謂「對已逾申請種蒜時
限，而向其他執行小組成員協調調撥部分種蒜行為，有無違背申
請作業規則，係屬台灣省農會權責，宜由該會認定之」等語，則
原審對此未經去函向省農會查明，並就以上疑點予以釐清，即以
上情遽認被告等所為並無違法，亦嫌速斷。(三)、己○○於台中縣
調查站調查時供稱聯合會向省合管處提出種蒜申購之名冊，均由
乙○○所製作，其內容據伊所知，有部分不實在，例如伊個人並
未申購種蒜，乙○○將伊列入申購名單中，故聯合會所申購總數
應有部分非聯合會會員真意申購，以致於才有餘額配發給福壽山
農場場員等語（見他卷第六十七頁背面），其就種蒜申購名單確
有虛載，供述明確，並舉自己為例，予以證實。且福壽山農場係
於種蒜申購期限逾期之後始向聯合會要求調撥，此亦為原判決理
由所是認，則聯合會所具種蒜申購名單倘確係依其會員之請購而
製作，衡情豈有多餘種蒜可調撥予福壽山農場？此似亦徵己○○
上開所供具有相當真實性。原審對此未詳加比對勾稽，乃於判決
理由徒以傅某嗣於原審第一次更審審理時供稱伊於調查站所為上
開供詞，係指實際申購人與名冊名義人不符之情形等語，即認渠
上開調查站之供詞不足為被告等不利之認定，所為採證已難認為
適法。且乙○○於調查站已坦承伊與戊○○約定合夥承銷種蒜，
彼此各佔投資數額之一半，八十四年聯合會扣抵耗損後，計受領
四百十噸，其中八十噸係撥交福壽山農場，餘三百三十噸由伊與
戊○○個別承銷一百六十五噸，除部分提供蒜農種植外，亦有部
分轉售食用市場等情屬實（見六五八號偵卷第二十八頁背面、第
二十九頁）。而依福壽山農場復函係謂進口蒜種均經藥劑（染色
）處理，在技術上可否以洗淨方式流入市場食用，該場並不清楚
，亦不知有蒜種流入市場食用情事（見原審上更(一)卷第二宗第三
頁），並未否認進口種蒜有經洗淨後流入食用市場可能。原判決
理由以該函示內容，逕認種蒜性質上應不可能轉售食用市場，因
認乙○○上開自白與事實不符，不足為不利於被告等之認定（見
原判決第三十七頁、第三十八頁），此項論斷亦與所引卷證不相
符合，而有證據上理由矛盾之違法。(四)、證人蔣立忠於第一審審
理時到庭結稱伊自己沒有去申請（指本件種蒜之申購），也沒有
請別人去申請，伊包給盧一雄去做，伊沒有同意盧一雄去申請，
伊包給盧一雄後，其餘之事情伊不清楚等語，並未坦承有提出本
件種蒜之申購（見一審卷第二宗第二五七頁正、背面）。則本件
被告等提出之種蒜申購清冊、承諾書及登記簿等，關於此部分之
登載似有虛偽不實情事，原判決理由既引用蔣立忠上開供證，卻
認戊○○、己○○、乙○○所為無成立偽造文書犯行可言（見原
判決第三十三頁、第三十六頁），亦不無證據上理由矛盾之違誤
。(五)、原判決於理由內係以證人張清水於第一審審理時證稱伊有
同意丙○○以周至清、劉國勝、簡瑞統三個人名義去申購種蒜，
因伊係向彼三人承租土地，該等三人同意伊以彼等名義去申購種
蒜。另證人張土盾亦證稱丙○○有去找伊太太，伊太太同意丙○
○以姜修孝、張邦水二位地主名義去申購種蒜，因當初承租土地
時地主就同意等語。因認此部分種蒜申購既經地主及實際承租土
地耕作之人同意，即無成立偽造文書可言，而為有利於丁○○、
甲○○及丙○○之判斷（見原判決第二十九、三十頁）。但張清
水於台中縣調查站調查時係供稱伊於八十年至八十四年間從未以
周至清、劉國勝、簡瑞統名義申購種蒜。張土盾於該調查站調查
時亦稱伊並未以姜修孝、張邦水二人名義申購種蒜，不知福壽山
農場為何將該二人列入申購清冊等語。此與渠等嗣於第一審審理
時所為上開供證兩歧，究以何者為可採？原判決理由並未說明其
取捨論斷之理由，乃逕採渠等審判中之供證，為無罪諭知論據之
一，尚嫌理由不備。以上，或係檢察官上訴意旨所指摘，或為本
院得依職權調查之事項，應認原判決仍有撤銷發回更審之原因。
據上論結，應依刑事訴訟法第三百九十七條、第四百零一條，判
決如主文。
中　　華　　民　　國　九十四　年　　一　　月   十三 　日
                      最高法院刑事第十一庭
                          審判長法官  張　淳　淙
                                法官  謝　俊　雄
                                法官  蘇　振　堂
                                法官  張　春　福
                                法官  呂　丹　玉
      本件正本證明與原本無異
                                  書  記  官
中　　華　　民　　國　九十四　年　　一　　月　　二十　日
                                                      K
